---
title: "Visualización de datos"
Autor: Gaby Rivadeneira 
format: html
---

Usando *datapasta* vamos a cargar datos en el ambiente El uso básico de datapasta implica seleccionar un objeto de datos en R (como un data frame) y copiarlo al portapapeles del sistema operativo. Luego, se puede pegar directamente en otro programa (por ejemplo, un editor de texto o una hoja de cálculo).

```{r}

comp <- c("9", "12.5", "10", "8", "13.2", "11", "10.8", "9.5", "10.8", "10.4", "13.72", "15.91", "15.7", "14.2", "15.9", "16.54", "18", "14.4", "16.41", "16")
comp

comp <- c(9, 12.5, 10, 8, 13.2, 11, 10.8, 9.5, 10.8, 10.4, 13.72, 15.91, 15.7, 14.2, 15.9, 16.54, 18, 14.4, 16.41, 16)

dat <- data.frame(
  stringsAsFactors = FALSE,
              trat = c("Mg2","Mg2","Mg2","Mg2",
                       "Mg2","Mg2","Mg2","Mg2","Mg2","Mg2","control",
                       "control","control","control","control","control",
                       "control","control","control","control"),
               rep = c(1L,2L,3L,4L,5L,6L,7L,8L,
                       9L,10L,1L,2L,3L,4L,5L,6L,7L,8L,9L,10L),
              comp = c(9,12.5,10,8,13.2,11,10.8,
                       9.5,10.8,10.4,13.72,15.91,15.7,14.2,15.9,16.54,
                       18,14.4,16.41,16))

dat2 <- tibble::tribble(
      ~trat, ~rep, ~comp,
      "Mg2",   1L,     9,
      "Mg2",   2L,  12.5,
      "Mg2",   3L,    10,
      "Mg2",   4L,     8,
      "Mg2",   5L,  13.2,
      "Mg2",   6L,    11,
      "Mg2",   7L,  10.8,
      "Mg2",   8L,   9.5,
      "Mg2",   9L,  10.8,
      "Mg2",  10L,  10.4,
  "control",   1L, 13.72,
  "control",   2L, 15.91,
  "control",   3L,  15.7,
  "control",   4L,  14.2,
  "control",   5L,  15.9,
  "control",   6L, 16.54,
  "control",   7L,    18,
  "control",   8L,  14.4,
  "control",   9L, 16.41,
  "control",  10L,    16
  )
visitas <- tibble::tribble(
             ~`codigo`,          ~país, ~`n2`,
             1L,     "Brazil",      4303L,
               2L,     "Mozambique",      43L,
               3L,       "Portugal",      33L,
               4L,  "United States",      23L,
               5L,         "Angola",      19L,
               6L,          "Spain",      16L,
               7L,      "(not set)",      12L,
               8L,       "Colombia",       8L,
               9L,        "Germany",       5L,
              10L,        "Hungary",       5L,
              11L, "United Kingdom",       5L,
              12L,    "Netherlands",       4L,
              13L,        "Ecuador",       3L,
              14L,         "France",       3L,
              15L,          "Chile",       2L,
              16L,       "Paraguay",       2L,
              17L,           "Peru",       2L,
              18L,      "Argentina",       1L,
              19L,        "Austria",       1L,
              20L,        "Bolivia",       1L,
              21L,     "Cape Verde",       1L,
              22L,          "China",       1L,
              23L,          "Egypt",       1L,
              24L,        "Finland",       1L,
              25L,          "India",       1L,
              26L,          "Italy",       1L,
              27L,       "Malaysia",       1L,
              28L,       "Pakistan",       1L,
              29L,         "Poland",       1L,
              30L,      "Singapore",       1L,
              31L,    "Timor-Leste",       1L,
              32L,        "Uruguay",       1L
             )

```

Cargar conjunto usando *tribble* es una función útil en R para la creación rápida y estructurada de data frames, especialmente adecuada cuando se trabajan con datos simulados o cuando es necesario definir manualmente conjuntos de datos pequeños o medianos directamente en el código.

```{r}
library(tidyverse)
pepper <- 
  tribble(
   ~t,  ~`Extrato1`,  ~`Extrato2`,  ~`Extrato3`,
   0,  0.08, 0.001, 0.001,
   7,  0.13,  0.01, 0.001,
  14,  0.78,  0.09,  0.01,
  21,  0.92,  0.25,  0.05,
  28,  0.99,   0.8,  0.18,
  35, 0.995,  0.98,  0.34,
  42, 0.999,  0.99,  0.48,
  49, 0.999, 0.999,  0.74
  )
```

Anotate se utiliza para agregar texto explicativo directamente en el gráfico, como etiquetas o números.

```{r}
pepper |> 
  pivot_longer(2:4,  #se utiliza para reorganizar datos de formato ancho a largo, lo cual es útil para análisis y visualizaciones específicas.
               names_to = "epidemic",
               values_to = "inc") |> 
  ggplot(aes(t, inc, color = epidemic))+
  geom_point()+
  geom_line()+ #permiten crear gráficos de dispersión con líneas, destacando diferentes categorías (epidemic) con colores distintos.
  annotate(geom = "text",
           x = 12,
           y = 0.75,
           label = "1")+
  annotate(geom = "text",
           x = 25,
           y = 0.75,
           label = "2")+
  theme(legend.position = "none") #se utiliza para agregar texto explicativo directamente en el gráfico, como etiquetas o números.


```

# Tabla de contingencia Las tablas de contingencia son herramientas muy útiles en análisis de datos categóricos, ya que permiten resumir y analizar la relación entre dos o más variables categóricas. En R, son fáciles de crear y analizar utilizando funciones como table() y chisq.test()

```{r}
cr <-read.csv("https://raw.githubusercontent.com/emdelponte/paper-coffee-rust-Ethiopia/master/data/survey_clean.csv")


library(janitor)
cr |> 
 tabyl(cultivar, farm_management) ## Crear una tabla de contingencia usando tabyl()
```

```{r}
library(ggthemes)
library (ggplot2)
library (tidyverse)
cr |> 
  count(farm_management, cultivar) |> # pipe para pasar el data frame cr a la función count() 
  ggplot (aes(cultivar, n, fill = farm_management, label =n))+ #Cuenta las combinaciones únicas de farm_management y cultivar, creando un nuevo data frame con una columna n que contiene los conteos para cada combinación.
  geom_col(position = position_dodge2 (width = 0.9)) + # Crea un gráfico de barras donde la altura de las barras representa los valores de n.
  scale_fill_canva()+ #Aplica una paleta de colores específica de Canva a las barras del gráfico
  theme_bw()+
  theme(strip.text.x = element_blank(),
        legend.position = "top")+
  geom_text(position = position_dodge(width = 0.9)) + #Desplaza las barras lateralmente para que no se superpongan. width = 0.9 ajusta el grado de desplazamiento
  facet_wrap(~cultivar, scales = "free_x") #Divide el gráfico en múltiples subgráficos (facetas), uno para cada nivel de cultivar.


```
