---
title: "ANOVA con bloques (DBC)"
format: html
editor: visual
---

```{r}
warning(FALSE)

library(readxl)
library(tidyverse)

fungicidas <- read_excel("dados-diversos.xlsx", "fungicida_campo")
```

## Delineamiento de bloques aleatorizados

El diseño de bloques aleatorizados (DBC) implica los tres principios de la experimentación: repetición, aleatorización y control local. En este caso, las condiciones locales no son homogéneas y pueden tener un efecto significativo en los tratamientos.

Con la siguiente base de datos es posible realizar un análisis de la varianza (ANOVA) y comprobar las hipótesis sobre los tratamientos y los bloques.

```{r}
aov_fung <- aov(sev~trat+rep,data=
                  fungicidas)
summary(aov_fung)

# Mismo sin significancia el bloque debe permanecer, por que el experimento fue montado en bloques.
```

Revisando las premisas y comparando las medias

```{r}
library(performance)
library(DHARMa)

check_normality(aov_fung)
```

```{r}
check_heteroscedasticity(aov_fung)
```

```{r}
plot(simulateResiduals(aov_fung))
```

```{r}
library(emmeans)
library(multcomp)
library(multcompView)


means_fung <- emmeans(aov_fung, ~trat)

cld(means_fung)

plot(means_fung)+
  coord_flip()+
  theme_minimal()

```

### Trabajando con parcelas y subparcelas

```{r}
#Los hibridos son mi parcela, el método es mi subparcela 

milho <- read_excel("dados-diversos.xlsx", "milho")

aov_milho_bloco <- aov(index~factor(block)+hybrid*method+
                         Error(factor(block)/hybrid/method), data=milho)

# Metodo esta dentro del híbrido, y los hibridos estan dentro del bloque.

summary(aov_milho_bloco)

```

## Actualizando los bloques para los factores

### Paquete "lme4"

Ajuste de modelos lineales y lineales generalizados de efectos mixtos. Los modelos y sus componentes se representan mediante clases y métodos S4.

### Función "lmer"

Generar un componente aleatorio específico para cada individuo, de forma que podamos tener un intercepto y una pendiente diferentes para cada uno.

```{r}
library(lme4)


milho$block <- as.factor(milho$block)
mix2 <- lmer(index~block+hybrid*method+
               (1|block/hybrid), data=milho)
anova(mix2)
check_normality(mix2)
check_heteroscedasticity(mix2)

#anova com letra "a" não aparece p valor.
```

```{r}
#Anova con "A" es otra función - ésta muestra el valor p - asociada al paquete "car"
milho$block <- as.factor(milho$block)
mix2 <- lmer(index~block+hybrid*method+
               (1|block/hybrid), data=milho)
library(car)
Anova(mix2)
check_normality(mix2)
check_heteroscedasticity(mix2)
```

```{r}
milho$block <- as.factor(milho$block)
mix2 <- lmer(sqrt(index)~block+hybrid*method+
               (1|block/hybrid), data=milho)
library(car)
Anova(mix2)
check_normality(mix2)
check_heteroscedasticity(mix2)
```

```{r}
means_mix2 <- emmeans (mix2, ~hybrid|method)
means_mix2
cld(means_mix2)
```

```{r}
means_mix2 <- emmeans (mix2, ~method|hybrid)
means_mix2
cld(means_mix2)
```
