---
title: "Regresión no lineal y EC50"
format: html
editor: visual
---

## Regresión no lineal

La regresión no lineal es un método para hallar un modelo no lineal de la relación entre una variable dependiente y un conjunto de variables independientes. A diferencia de la regresión lineal tradicional, que se limita a estimar modelos lineales, la regresión no lineal puede estimar modelos con relaciones arbitrarias entre variables independientes y dependientes. Para ello se utilizan algoritmos de estimación iterativos.

```{r}
library(gsheet)
library(tidyverse)

dat <- gsheet2tbl("https://docs.google.com/spreadsheets/d/15pCj0zljvd-TGECe67OMt6sa21xO8BqUgv4d-kU8qi8/edit#gid=0")

dat
```

```{r}
library(tidyverse)
library (dplyr)
library (agricolae)
options(scipen=999)

dat2<- dat |>
        dplyr::select(-Isolate,-Population) |> 
        group_by(Code, Year, Dose) |> 
        summarise(GC_mean=mean(GC))
```

```{r}
FGT152 <- dat2 |> 
  filter(Code =="FGT152")

FGT152 |> 
  ggplot(aes(Dose, GC_mean))+
  geom_point()+
  geom_line()

dat2 |> ggplot(aes(Dose, GC_mean))+
  geom_point()+
  geom_line()+
  facet_wrap(~Code)


```

## EC50 con el paquete DRC

El control efectivo del 50% de inhibición del crecimiento (EC 50) es un estadístico estándar para evaluar las relaciones dosis-respuesta. Existen muchos paquetes de software estadístico para estimar las relaciones dosis-respuesta, pero recientemente se ha utilizado un paquete de código abierto ("drc") en R. Este paquete es muy adaptable, tiene muchos modelos para describir las relaciones dosis-respuesta y la flexibilidad para describir las relaciones horméticas y la EC 50 absoluta y relativa. Referencia: https://apsjournals.apsnet.org/doi/full/10.1094/PDIS-06-17-0873-SR

```{r}
library(drc)

drc1 <- drm(GC_mean ~ Dose, data = FGT152,
    fct = LL.3())
plot(drc1)
summary(drc1)
ED (drc1, 50)
```

### Otro ejemplo de modelo

```{r}
drc2 <- drm(GC_mean ~ Dose, data = FGT152,
    fct = W1.3())
plot(drc2)
summary(drc2)
ED (drc2, 50)

```

```{r}
AIC (drc1, drc2)
```

```{r}
library(ec50estimator)

df_ec50 <- estimate_EC50 (GC_mean ~ Dose,
                          data = dat2,
                          isolate_col = "Code",
                          interval = "delta",
                          fct = drc::LL.3())

df_ec50 |> 
  ggplot(aes(Estimate, reorder (ID, Estimate)))+
  geom_point()+
  geom_errorbar(aes(xmin=Lower,
                    xmax=Upper, width = 0.1))+
  xlim(0,30)
```
